臺灣高雄地方法院刑事判決　　　　　　　　　　　　　九十一年度訴緝字第八二號
　　公訴人　臺灣高雄地方法院檢察署檢察官
　　被　告　甲○○
　　選　任　許清連
　　辯護人　林鴻駿
　　　　　　鄭淑貞
右列被告因偽造文書等案件，經檢察官提起公訴（八十八年度偵字第二九六五○號）
本院判決如左：
    主  文
甲○○無罪。
    理  由
一、公訴意旨略以：被告甲○○於民國八十七年四月二十三日，向告訴人戊○○借款
    新臺幣（下同）一百二十萬元，並持其母高廖清雲所有坐落高雄市苓雅區○○○
    段二○九九地號之土地及其上門牌號碼高雄市○○區○○路三二五巷一九號建物
    ，設定抵押權予告訴人，而被告就上開借款尚未清償完畢，竟與代書乙○○（業
    經臺灣高等法院高雄分院以九十一年度上訴字第一○二六號判決無罪）共同基於
    意圖為自己不法所有之犯意聯絡，於同年六月十五日，利用告訴人不識字之機會
    ，共同向告訴人騙稱：須提供印鑑證明等文件及印章，始可立即獲得清償等語，
    使告訴人信以為真，而將印鑑證明等文件及印章交付乙○○，乙○○隨即與被告
    盜蓋該印章於債務清償證明書及土地登記申請書上，並持上開偽造之不實文書及
    告訴人之印鑑證明至高雄市新興地政事務所，使不知情之公務員辦理上開抵押權
    之塗銷登記，登載於地政資料之職務上所掌公文書上，足生損害於地政登記之正
    確性及告訴人，嗣因告訴人之女兒丁○○及女婿吳金石發現該抵押權登記有異動
    ，始發現上情，因認被告涉有刑法第二百十六條、第二百十條、第二百十四條、
    第三百三十九條第二項等罪嫌等語。
二、按犯罪事實應依證據認定之，無證據不得推定其犯罪事實；又不能證明被告犯罪
    者，應諭知無罪之判決，刑事訴訟法第一百五十四條及第三百零一條第一項分別
    定有明文。又告訴人之告訴，係以使被告受刑事訴追為目的，是其陳述是否與事
    實相符，仍應調查其他證據以資審認；而事實之認定，應憑證據，如未能發現相
    當證據，或證據不足以證明，自不能以推測或擬制之方法，以為裁判基礎，最高
    法院五十二年臺上第一三○○號、四十年臺上字第八六號分別著有判例。訊據被
    告固不否認確有向告訴人借款，並設定抵押權供做擔保，且未清償前揭抵押權即
    塗銷等情，惟堅決否認有何偽造文書、詐欺得利等犯行，辯稱：錢是丙○○要借
    的，塗銷當時另外有開一張本票並提供一張權狀給告訴人，借款的三分利亦有支
    付，告訴人才同意塗銷的等語。
三、本件公訴人之所以認為被告涉有前揭罪嫌，無非係以告訴人之指訴及被告債務尚
    未清償完畢，告訴人竟同意塗銷抵押權登記，顯違常理等為其論據之基礎，惟：
  (一)被告於八十七年四月二十八日，以其母高廖清雲所有坐落高雄市苓雅區○○○段
    二○九九地號之土地及其上門牌號碼高雄市○○區○○路三二五巷一九號之建物
    ，設定抵押權予告訴人，用以擔保本金最高限額一百五十萬元之債權，存續期間
    自八十七年四月二十三日起至同年六月二十二日止，上開抵押權登記並於八十七
    年六月十六日申請塗銷等情，有他項權利證明書、土地建築改良物抵押權設定契
    約書、土地及建物登記謄本、土地登記申請書、債務清償證書、印鑑證明各一件
    附卷可稽，而上開抵押權之設定登記及塗銷登記均係由證人丙○○出面委託乙○○辦理等情，除據乙○○於臺灣高等法院高雄分院以九十一年度上訴字第一○二
    六號案供承明確，並經證人丙○○於該案偵查中證述屬實。
  (二)告訴人雖一再指稱其未同意塗銷抵押權，被告及乙○○只有說要辦設定，就騙伊
    蓋章，但伊不知是要辦塗銷等語，惟告訴人與證人丙○○間早有金錢借貸關係，
    此由證人丙○○於本院九十年度訴字第九五三號偽造文書等案件審理中證稱：其
    幫弟弟廖秋霖向告訴人借錢，自八十七年初開始借，剛開始借十萬、十五萬元，
    一個月利息為三分利即借十萬元之利息為三千元，曾開其夫吳福田為發票人之合
    作金庫支票給告訴人還錢，八十八年初開始還不出利息，告訴人要求把積欠之款
    項寫成借據及開本票等語；及證人吳福田證稱：其妻丙○○應係陸續借款，後來
    還不出錢，才開一百八十七萬及一百九十萬元之本票給告訴人等語；證人潘清舜
    即告訴人之兒子亦證稱：其知丙○○常來借錢，但不清楚借款金額，後來丙○○
    帶甲○○來借錢，但父母都瞞著我，後來知道丙○○開的支票都退票，退票後又
    換票，但還是退票，後來換開本票及寫協議書等語（以上均參照該案九十年五月
    十日訊問筆錄）可證，顯見告訴人雖不識字，惟在本件借款之前，即有多次借款
    給他人之經驗，因此，關於金錢借貸之事，依常情應非無辨別事理能力與經驗之
    人。
  (三)又告訴人既明知被告曾於八十七年四月二十八日經由乙○○設定抵押權予伊，並
    於本院審理時一再指稱其未同意塗銷抵押權，足見告訴人並非不知抵押權設定與
    塗銷所代表之意義，加以告訴人於本院審理時自承塗銷當時並沒有另外借款予被
    告，則其自承被告及乙○○告知要辦設定等語，除係指辦理抵押權塗銷之外，應
    別無他指，而不可能誤認須再次設定抵押權。況告訴人於塗銷抵押權之前，曾親
    自向高雄市苓雅區戶政事務申請印鑑證明，此經告訴人自承屬實，並有八十七年
    六月十二日印鑑登記證明申請書在卷可稽，且一般有辨別事理能力之人縱使不識
    字，均亦知悉印鑑章於日常生活之重要性，依常情不可能在完全不知要其蓋印之
    文件內容為何，即冒然蓋印，再參以告訴人自承辦理塗銷當時其夫亦在場等語，
    足見被告並無特意支開告訴人其他家屬之行為，則告訴人陳稱不知是要辦塗銷等
    語，應尚難採信。
  (四)至公訴人雖認告訴人在債務未完全清償之情況下，如非被告施用詐術，告訴人絕
    無可能同意塗銷抵押權登記，惟告訴人之子即證人潘瑞和既到庭證稱：塗銷之後
    ，有先開證人吳福田的票，當時有請一位宋代書做證明等語，與證人丙○○於本
    院審理時證稱：塗銷後有寫一個償還計劃，是叫一位宋代書寫的，而且叫我先生
    吳福田出面重寫，後來因為付不出利息，所以告訴人要求再開一張，被告才於八
    十八年二月十八日另外開一張本票等語（以上均參見本院九十一年七月十六日審
    判筆錄），互核大致相符，且被告確有提供高廖清雲所有坐落苓雅區○○段地號
    四十號之土地應有部分之土地所有權狀一張予告訴人作擔保，亦為告訴人自承屬
    實，加以告訴人另自承利息確為三分，被告付過五次利息，沒有每個月按期給，
    有時二個月才給一次等語（見本院九十一年九月二十四日審判筆錄），足見被告
    於抵押權塗銷之時，利息支付尚稱正常；證人丙○○亦於本院九十年度訴字第九
    五三號偽造文書等案件偵訊中證稱：伊說要給告訴人三分利，一直向告訴人要求
    ，且拿高廖清雲的權狀給告訴人抵押，告訴人才同意塗銷等語（見該案八十九年
    五月四日偵訊筆錄參照），則告訴人是否係因被告另以證人丙○○先生吳福田之
    本票代償，並提供另一土地所有權狀供擔保，並在被告及證人丙○○央求之下，
    同意塗銷上開抵押權登記，即非無可能，是公訴意旨前揭論述，似稍有未洽。
  (五)綜上所述，告訴人之指訴，是否與事實相符，尚有可疑，被告上揭辯解，尚非不
    能採信，此外復查無其他積極證據足認被告有何偽造文書及詐欺得利犯行，揆諸
    前引法條及最高法院判例意旨之說明，被告犯罪要屬不能證明，自應依法為其無
    罪之諭知，以期適法。
據上論斷，應依刑事訴訟法第第三百零一條第一項，判決如主文。
本案經檢察官王朝弘到庭執行職務。
中      華      民      國    九十一    年      九      月     三十     日
                                  臺灣高雄地方法院刑事第五庭
                                    法  官     劉傑民
右正本證明與原本無異。
如不服本判決，應於判決送達後十日內，向本院提出上訴狀。
                                    書記官     林秀珍
中      華      民      國    九十一    年      九      月     三十     日
